臺灣嘉義地方法院民事判決　八十九年度重訴字第一一九號
　　原　　　告　　戊○○
　　訴訟代理人　　林德昇律師
　　複　代理人　　羅振宏律師
　　被　　　告　　甲○○○
　　訴訟代理人　　楊漢東律師
　　　　　　　　　陳培芬律師
　　複　代理人　　蕭敦仁律師
　　訴訟代理人　　乙○○　　　.
　　被　　　告　　丙○○　　　.
　　訴訟代理人　　丁○○　　　.
右當事人間分割共有物事件，本院判決如左：
    主      文
兩造共有坐落嘉義縣水上鄉○○段九七七地號土地，地目旱，面積一‧五四七三三一
公頃，分割如附圖第四方案所示，Ａ部分面積○．八一七六六四公頃歸原告戊○○所
有；Ｂ部分面積○．四○八八三七公頃歸被告甲○○○所有，Ｃ部分面積○．三二○
八三○公頃歸被告丙○○所有。
訴訟費用由兩造按原應有部分比例負擔。
    事      實
甲、原告方面：
一、聲明：請求分割如第四方案所示。
二、陳述：
（一）坐落於嘉義縣水上鄉○○段九七七地號，地目旱，面積一‧五四七三三一公頃
      之土地，為兩造所共有，應有部分分別為：原告戊○○一五四一四○分之八一
      四五三、被告甲○○○一五四一四○分之四○七二七、被告丙○○一五四一四
      ○分之三一九六○。按各共有人得隨時請求分割共有物，民法第八百二十三條
      第一項前段定有明文，系爭土地並無因物之使用目的不能分割之情形，兩造亦
      無不分割之約定，因不能協議分割，爰依新修正農業發展條例，訴請裁判分割。
（二）因被告甲○○○不願留設共有道路用地以利通行，故原告請求依第四分割方案
      准予分割。又被告甲○○○主張之第二方案，原告分得之土地不方整（南面呈
      狹長形），有損土地利用價值。再者，僅被告甲○○○分得之土地連接十公尺
      寬道路，將令原告分得之土地因欠缺適宜之聯外道路而大大減損價值，且其餘
      既成巷道狹窄均為他人占有使用而無法通行。倘依原告主張之第四方案分割，
      各共有人分得之土地方整，且原告及被告甲○○○分得之土地皆能相接十公尺
      寬之道路（各與道路相接約五公尺寬，足供通行），大幅提昇土地利用價值，
      應是妥適之分割方案。另被告丙○○日後若通行原告留設之通路，亦能利用十
      公尺寬之道路對外聯絡，提昇其土地價值。
（三）被告甲○○○謂各共有人對分配之使用位置並無異議云云，與事實不符。實際
      上，兩造共有人間並無分管契約存在，被告甲○○○係強佔共有土地之特定部
      分使用，早經原告多次異議，因未獲置理，故才起訴請求裁判分割，以徹底解
      決紛爭。
三、證據：提出土地登記簿謄本、地籍圖謄本各一份為證，並請求調取本院七十六年
    訴字第七九０號全案卷宗。
乙、被告甲○○○方面：
一、聲明：請求分割如第二方案所示。
二、陳述：
（一）重測前現況圖所示Ｃ、Ｄ部分之土地係被告甲○○○在民國七十八年購得，當
      時共有人雖未簽訂書面分管協議，但對各共有人所分配之使用位置並無異議，
      被告由前手共有人交付此部分之土地後，即於此地進行整建水泥地鋪設及水泥
      圍牆建造，並於此土地從事工作使用已有十四年之久，各項設備已趨完備，費
      用之龐大所花費之時間及精神已不在話下。
（二）又被告甲○○○購買此地之時，並無道路可供進出，現有之十公尺寬道路為私
      人土地，雙邊均有建商未出售之房屋，故該道路被建商以砂石堵住，被告甲○○○在不得以之情況下，向法院標購道路雙邊共七間房屋後，才得以使用十公
      尺寬之道路進出。重測前現況圖Ｃ、Ｄ部分之地上物均為被告甲○○○所有，
      南邊為斜坡地，高低差約八台尺至九台尺，且坡地邊是公墓地，較沒價值。原
      告於多年之後提出分割一事，違反當初買賣之約定，且勢必對被告現有之建設
      造成破壞及損失，如照原告主張之第一、第四方案或本院依職權繪製之第三方
      案分割，對被告可謂極度之不公，故請求分割如第二方案所示。
三、證據：提出重測前水上鄉○○○段三０二之六八（重測後為寬士段九八０地號）
    、二六九之二一七（重測後為寬士段三九二地號）地號土地登記簿謄本為證；並
    請求向水上鄉公所函查上開土地與系爭土地相鄰處是否為既成道路。
丙、被告丙○○部分：
一、聲明：請求分割如第五方案所示。
二、陳述：
（一）系爭土地兩造間並未定有分管契約只是習慣上使用該土地，故方割後應使各共
      有人分得之土地方正，以利土地之利用。且現嘉義市農地可能全面釋出變更為
      建地，系爭土地位於民生社區內人口稠密處，各共有人分配之土地將來均有可
      能建築房屋，被告丙○○提出之第五方案分配位置由上而下排列（由北往南）
      ，均與寬士段九八０地號之既成巷道相鄰，其餘第一至第四方案則使被告丙○○分配位置為帶狀狹長型，明顯為畸零地，以後用途僅可供通行，要蓋農舍長
      度與深度均不具備。被告丙○○提出第五方案，讓各共有人土地更為方整，以
      達到建築農舍之用，使土地發揮最大經濟價值。
（二）之前被告之訴訟代理人丁○○不諳建築法規及土地分割方法，經詢問建築師始
      得知先前判斷錯誤，請求重新繪製第五方案，讓被告丙○○得以彌補之前判斷
      錯誤，以免造成重大損失，分配到畸零地。
    理      由
一、原告起訴主張：嘉義縣水上鄉○○段九七七地號（重測前為崎子頭段二九六之二
    號），地目旱，面積一‧五四七三三一公頃之土地，為兩造所共有，原告戊○○
    應有部分為一五四一四○分之八一四五三、被告甲○○○應有部分為一五四一四
    ○分之四○七二七、被告丙○○應有部分為一五四一四○分之三一九六○。兩造
    間並無不得分之契約，系爭土地亦無不得分割之情形，爰依法請求分割為單獨所
    有等情，業據提出土地地籍圖騰本、土地登記簿謄本為證，復為被告所不爭執，
    而依兩造在本件訴訟進行中所主張之分割方案歧異，確實無法達成分割協議，自
    堪信原告之上開主張為真實。
二、按除因物之使用目的不能分割或約定有不能分割之期限外，各共有人得隨時請求
    分割共有物，民法第八百二十三條第一項定有明文。又每宗耕地分割後每人所有
    面積未達○‧二五公頃者，不得分割，農業發展條例第十六條定有明文。查系爭
    土地之面積為一‧五四七三三一公頃，應有部分最小之共有人即被告丙○○應分
    得之面積達０‧三二０八三０公頃（1.547331×31960/154140＝0.320830），顯
    已超過上開條例最小面積０‧二五公頃之規定。則原告訴請判決分割系爭土地，
    自無不合，應予准許。
三、經查系爭土地如【重測前】現況圖（因被告甲○○○主張之第二方案需參考現況
    圍牆位置，故於系爭土地重測後，另就被告甲○○○使用位置重新繪製重測後之
    現況圖）所示，Ｃ、Ｄ部分由被告甲○○○作為電力工程材料堆放場及工程車停
    車場之用，使用範圍並以水泥板圍牆圍住。Ｂ部分土地為原告戊○○所耕種，Ａ
    部分土地則由被告丙○○使用，現為荒廢中，Ａ、Ｂ部分土地間以鐵絲網為界。
    又系爭土地北側與東側均蓋有第三人所有二樓建物，西南側鄰地約有十幾座墳墓
    ，南側為斜坡。有本院八十九年十二月五日、九十年二月二十七日、九十一年十
    一月二十九日勘驗筆錄及附圖；嘉義縣水上地政事務所九十年一月八日八九嘉上
    地二字第七六八九號函附複丈成果圖（即【重測前】現況圖）、九十二年一月十
    五日九二嘉上地二字第０九二００００二九二號函附現況圖（即【重測後】現況
    圖）可稽。又與系爭土地相鄰之重測前水上鄉○○○段三０二之六八（重測後為
    寬士段九八０地號）、二六九之二一七（重測後為寬士段三九二地號）地號土地
    ，為既成道路等情，則有嘉義縣水上鄉公所九十一年四月三十日嘉水鄉建字第九
    一００００五八九０號函及附圖可參。原告主張分割如第四方案所示，被告甲○○○主張依第二方案分割，被告林洲源則主張分割如第五方案所示，本院審酌：
（一）與系爭土地相鄰之寬士段九八０地號及三九二地號土地，如九十一年十一月二
      十九日勘驗筆錄附圖所示Ａ、Ｂ、Ｃ、Ｄ部分，均為既成巷道等情，有上開水
      上鄉公所函可稽。又Ａ部分道路寬度為十米零六，Ｂ部分道路寬度為五米八八
      ，Ｃ部分道路寬度（以斜邊計算）為五米六九，Ｄ部分道路寬度為三米六一九
      等情，並據本院勘驗現場時，由水上地政事務所測量員陳述明確。而上開土地
      雖為既成道路，但Ｂ部分土地目前為他人搭建車棚占用中，亦有原告提出之照
      片可參。
（二）查與系爭土地相連接之上開勘驗筆錄附圖所示Ａ部分十米寬道路，為最寬廣之
      聯絡道路。如依原告主張之第四方案分割，不僅使各共有人分得之土地方整，
      且原告及被告甲○○○分得之土地皆能使用十公尺寬之道路，況各分得之土地
      與道路均相接約五公尺寬，亦已足供通行。又被告丙○○原即占用系爭土地西
      側狹長狀之土地，且因系爭土地面積廣大，被告丙○○分得之土地雖為長條形
      ，但土地之寬度已達十六公尺以上，仍堪稱方便利用。且被告丙○○分得第四
      方案Ｃ部分之土地，可由上開勘驗筆錄附圖所示Ｃ部分約五米寬之道路進出，
      已足供農業器具通行之用。
（三）又被告甲○○○主張採第二方案分割云云。惟查，此方案雖較接近使用現況，
      然如依此方案分割，將使原告土地形成不規則狀，不利於農業使用，況原告之
      土地僅可通行上開勘驗筆錄附圖Ｂ、Ｄ部分巷道，又Ｂ部分巷道目前遭人占用
      ，實際上通行困難，對原告而言較不公平。而如採原告主張之第四方案分割，
      則原告與被告甲○○○，均得以平均利用十公尺寬之道路，雖略有改變使用現
      況，但差距非大，應屬較為公平合理之方案，且有助於系爭土地整體價值之提
      升。
（四）另被告丙○○主張不願分得狹長型之土地，主張採第五方案云云。然被告丙○○於九十二年六月六日提出補充理由狀前，對於分得系爭土地西側之狹長部分
      此點，均無意見，並表示已如此使用二十幾年（有本院九十一年五月二十日準
      備程序筆錄可參）。又依被告丙○○提出之第五方案所示，原告與被告甲○○○分得之土地間之分割界線，與原告主張之第四方案相較，為偏向南側之斜線
      ，如此將造成被告甲○○○在利用十公尺寬道路通行上之不便利。且系爭土地
      南側有一斜坡等情，業經本院勘驗屬實，如採第五方案分割，將嚴重變更目前
      之使用現況，且對分得南側土地之被告甲○○○而言，亦較為不公平。況被告
      丙○○抗辯其分得之土地將成為畸零地云云，並未提出任何證據加以證明，而
      系爭土地之地目為旱，本應以農業使用為原則，是否可能變更為建地，實屬不
      確定之問題，已非本分割共有物案件所得以考量。又被告丙○○依第四方案分
      得之土地寬度達十六公尺以上，使用上已堪稱便利，並非如被告丙○○所述，
      僅可供作道路使用，是被告丙○○主張之第五方案，並不可採。
（五）綜上所述，爰定分割方法如第四方案所示。
四、本件為分割共有物之訴訟，兩造之訴訟行為，按當時之訴訟程度，均為伸張或防
    衛權利所必要，本院審酌上開情形，認為訴訟費用宜依民事訴訟法第八十一條第
    二款之規定，由兩造按原所有權應有部分比例負擔之。
據上論結：原告之訴有理由，依民事訴訟法第八十一條第二款，判決如主文。
中　　　華　　　民　　　國　　九十一　　年　　　六　　　月　　二十五　　日
~B臺灣嘉義地方法院民事第一庭
~B    審判長法官  曾文欣
~B    法      官  吳昀儒
~B　　法    　官　洪嘉蘭
右為正本係照原本作成
如對本判決上訴須於判決送達後廿日內向本院提出上訴狀
中　　　華　　　民　　　國　　九十一　　年　　　六　　　月　　二十五　　日
~B　　法院書記官　鄭翔元
